【裁判字號】    92,台上,1502
【裁判日期】    920327
【裁判案由】    貪污治罪條例
【裁判全文】
最高法院刑事判決                              九十二年度台上字第一五０二號
    上  訴  人  甲  ○
    選任辯護人  魏千峰律師
                劉默容律師
右上訴人因貪污治罪條例案件，不服台灣高等法院中華民國九十一年一月二十九日第
二審更審判決（八十八年度上更(二)字第五六一號，起訴案號：台灣板橋地方法院檢察
署八十四年度偵字第一０一四八號），提起上訴，本院判決如左：
    主  文
原判決關於甲○部分撤銷，發回台灣高等法院。
    理  由
本件原判決認定上訴人甲○於民國八十一年至八十四年二月間，擔任台灣省菸酒公賣
局板橋分局板橋配銷處（下稱板橋配銷處）主任，負責板橋地區菸酒之配銷業務，係
依據法令從事公務之人員。上訴人於任職板橋配銷處主任期間，明知須在該處登錄並
持有「配銷專用章」之零售商始得購買或退換菸酒，且該處為加強促銷產品，每月依
年度經費預算核定編列於公共關係費項下，以成本價每條新台幣（下同）八０點九六
元（市價百分之三六點八）所購買之公有長壽菸，僅得供該板橋配銷處招待之公務使
用，屬於公用財物，不得逕以零售商之配銷價即每條二０二點四元（市價百分之九二
）退貨換錢。詎上訴人基於意圖為自己不法所有之概括犯意，於如原判決附表所示之
時間前，先後十五次將該處所購買而為其職務上所管有，如原判決附表所示數量之公
務用長壽菸（即交際菸，總計五百零四條）予以侵占入己。並於如原判決附表所示期
日，或以台灣省菸酒公賣局板橋分局員工福利社主任名義，持福利社所有之配銷專用
章「甲○」，或向前來購買菸酒如原判決附表所載之零售商羅財安等人洽借「配銷專
用章」，並指示就不實退菸一事知情如原判決附表所示之板橋配銷處職員孫錦心等人
，以上開零售商羅財安等人及台灣省菸酒公賣局板橋分局員工福利社主任名義，製作
不實之「台灣省菸酒公賣局菸酒類配銷退貨單」（在數量欄以「一」表示係退貨）共
計十五張，將該不實之事項登載於職務上所掌配銷退貨單之公文書，並在其上蓋用所
借得零售商羅財安等人之「配銷專用章」於配銷退貨單上，足以生損害於板橋配銷處
對香菸核退之正確性。上訴人取得前開不實之配銷退貨單後，持向設在板橋配銷處之
土地銀行代辦處行使，用以辦理退款。上訴人嗣於偵查中曾就上情自白等情。因而撤
銷第一審關於上訴人部分之判決，改判論處上訴人連續依據法令從事公務之人員，侵
占公用財物罪刑，並以上訴人所為並不構成刑法第二百十條偽造私文書、貪污治罪條
例第五條第一項第二款依據法令從事公務之人員，利用職務上之機會詐取財物罪，然
公訴人認此部分與有罪部分有裁判上一罪之牽連關係，而不另為無罪之諭知，固非無
見。
惟查：(一)、有罪之判決書，對被告有利之證據不採納者，應說明其理由，為刑事訴訟
法第三百十條第二款所明定。故有罪判決書對於被告有利之證據，如不加採納，必須
說明其不予採納之理由，否則即難謂無判決不備理由之違誤。是事實審法院應於審判
期日就被告否認犯罪所為有利之辯解事項與證據，予以調查，而於有罪判決理由內詳
加論列，否則率行判決，即屬於法有違。又侵占公用財物罪之成立，以對於公務上所
持有之物變易其持有意思為不法所有之意思，或擅自處分所持有之物始足構成。上訴
人否認有何意圖為自己不法所有犯意，辯稱：交際煙上級沒有規定不可轉換、退銷，
伊轉換之後也是用在公關上，……伊轉換到的錢也是用到公關業務上，伊沒有貪污，
伊有列出明細可供參酌（原判決第五頁第十五行至第六頁第一行）等語。原審對上訴
人上開否認辯解各情及所提出之明細表是否屬實，並未詳予調查釐清，復未說明上訴
人上開否認辯解各情及所提出之明細表等（原審卷第九十頁、第一一０至一一三頁）
，何以不能為有利上訴人認定之理由，其查證未盡且理由欠備，遽行判決，尚有未合
。(二)、依法應於審判期日調查之證據雖已調查，而其內容未明瞭者，即與未經調查無
異，如遽行判決，仍屬應於審判期日調查之證據而未予調查，尚不得遽對被告為有利
或不利之認定。原判決論斷上訴人所為不構成貪污治罪條例第五條第一項第二款之依
據法令從事公務之人員，利用職務上之機會詐取財物罪，無非以：上訴人每月以公共
關係費所購買之公有長壽菸，僅得供該板橋配銷處招待之公務使用，屬於公用財物，
其於如原判決附表所示之時間前，變易持有為所有之意思予以侵占入己，即已構成犯
罪，自應負依據法令從事公務之人員，侵占公用財物罪責。上訴人嗣後將所侵占之長
壽菸變賣或予以退菸得款，僅為處分贓物之行為，尚難以其侵占後處分贓物之行為，
認另成立上開詐取財物罪（原判決第二十二頁第三至十行），為其主要論據。然原判
決事實欄認定：上訴人基於意圖為自己不法所有之概括犯意，先將如原判決事實欄所
載即板橋配銷處以每條八０點九六元購入之長壽菸予以侵占入己，嗣又製作及持不實
之配銷退貨單，以零售商之配銷價即每條二０二點四元之價格，持向板橋配銷處設在
土地銀行代辦處行使，用以辦理退款等情，苟屬無訛。則上訴人前述行為是否先後可
分？其以上揭方法詐領上開差價之行為，是否與事後單純處分贓物之行為不盡相同，
尚待調查釐清。上情與本件犯罪事實如何及如何為法律之適用攸關，自應詳予調查釐
清。原判決未詳細說明經由何項調查及有何證據，堪認上訴人該部分所為不構成貪污
治罪條例第五條第一項第二款之依據法令從事公務之人員，利用職務上之機會詐取財
物罪。率就該部分以上訴人所為僅屬處分贓物之行為為由，逕認上訴人不構成上開罪
責而不另為無罪之諭知，其查證未盡且理由欠備，遽行判決，有欠允當。上訴意旨指
摘原判決關於上訴人部分不當，尚非全無理由，應認仍有撤銷發回更審之原因。原判
決關於上訴人不另為無罪諭知部分，基於審判不可分之原則，併予發回，附此敘明。
據上論結，應依刑事訴訟法第三百九十七條、第四百零一條，判決如主文。
中      華      民      國    九十二    年      三      月    二十七    日
                              最高法院刑事第三庭
                                  審判長法官  董  明  霈
                                        法官  林  茂  雄
                                        法官  王  居  財
                                        法官  張  祺  祥
                                        法官  吳  三  龍
      右正本證明與原本無異
                                              書  記  官
中      華      民      國    九十二    年      四      月      三      日


司法院資訊處製作；財團法人民間司法改革基金會備份。
